【裁判字號】    93,訴,583
【裁判日期】    950518
【裁判案由】    請求清算合夥財產
【裁判全文】
臺灣嘉義地方法院民事判決               93年度訴字第583號
原      告  乙○○
訴訟代理人  林德昇律師
被      告  甲○○
訴訟代理人  丁○○
上列當事人間請求清算合夥財產事件，本院於中華民國95年5月
4日言詞辯論終結，判決如下：
    主  文
被告應協同原告清算合夥之創世紀資訊生活館。
原告其餘之訴駁回。
訴訟費用由被告負擔二分之一，餘由原告負擔。
本判決第一項於原告以新臺幣伍拾伍萬元為被告供擔保後得假執
行，但被告如於執行標的物拍定、變賣或物之交付前，以新臺幣
壹佰陸拾伍萬元為原告預供擔保，得免為假執行。
原告其餘假執行之聲請駁回。
    事  實  及  理  由
壹、程序方面：
一、原告於民國95年4月10日言詞辯論期日，減縮第二項聲明為
    被告應協同原告清算合夥之創世紀資訊生活館，經核合於民
    事訴訟法第255條第1項第3款之規定，爰准許之。
二、被告經合法通知，未於最後言詞辯論期日到場，核無民事訴
    訟法第386條所定各款情事，爰依原告之聲請，由其一造辯
    論而為判決。
貳、實體方面：
一、原告起訴主張：
（一）緣兩造於89年9月5日簽立協議書 (下稱系爭協議書)約定
      雙方各投資新台幣 (下同)146 萬元，合計292萬元，合夥
      設於嘉義市○區○○里市○街16、16之1號創世紀資訊生
      活館 (下稱系爭合夥事業)，由原告擔任負責人，並約定
      原告每月薪資為30,000元，因原告出資不足，每月應負擔
      3,480元之利息，實際應領薪資為26,520元，惟自89年9月
      迄93年4月止，原告並未領有薪資，是依據兩造間僱傭契
      約，請求被告應給付原告上開期間計44個月之薪資
      1,166,880元及法定利息。
（二）按合夥因合夥人全體同意解散、合夥之目的事業已完成或
      不能完成而解散；合夥解散後，其清算由合夥人全體或由
      其所選任之清算人為之。民法第692條第2、3款、694條第
      1 項分別定有明文。兩造因經營理念有異，被告於93年6
      月間即未經原告同意擅自將系爭合夥事業之電腦及週邊生
      財機械遷移，致使店內無法運作，已構成合夥之目的事業
      不能完成之要件，且顯然同意解散合夥，而原告先前亦表
      同意，因被告自89年9月合夥事業創立至93年6月止均未將
      由被告之妻丁○○保管合夥事業之收支帳冊提供原告過目
      ，現合夥事業既已解散，被告自應與原告會同清算。
（三）原告曾交付被告由原告之父丙○○所簽發之支票五紙，分
      別為：發票日89年6月30日，面額25萬元，給元新資訊有
      限公司作為購買電腦軟體之用。發票日89年9月5日，面額
      4 萬元，給元新資訊有限公司作為購買電腦軟體之用。發
      票日89年6月7日，面額10萬元，給華彩軟體股份有限公司
      作為購買電腦軟體之用。發票日89年6月7日，面額80,725
      元，給華彩軟體股份有限公司作為購買電腦軟體之用。發
      票日89年6月30日，面額146,500元，給蔡忠豪作為裝潢之
      用。又系爭合夥事業因違反著作權法遭刑事告訴，以
      174,000元和解，和解金亦為原告支付。綜上皆可證明原
      告出資之行為。並聲明：（一）被告應給付原告166,880
      元及自起訴狀繕本送達之翌日起至清償日止，按年息百分
      之五計算之利息。（二）被告應會同原告清算合夥之創世
      紀資訊生活館。陳明願供擔保請准宣告假執行。
二、被告則答辯以：
（一）原告與被告合夥開設系爭合夥事業，約定原告為負責人，
      並於89年5月間即開始營運，按稱合夥者，謂二人以上互
      約出資以經營共同事業之契約，民法第667條定有明文。
      查兩造於89年9月3日所簽定之系爭協議書雖載有共同出資
      之約定，惟投入之資金非僅292萬元，且原告迄今未曾有
      分毫之出資，難因其登記為負責人即謂為事業之合夥人，
      又於系爭合夥事業營運期間，原告陸續取得946,800元之
      款項，足徵原告亦非以金錢以外之名義而為出資，且原告
      雖提出其與丁○○同意書主張因其出資不足而每月應負擔
      3,480元之利息等語，然觀之該等文件均未記載有「出資
      」等字眼，原告之主張顯然無據。按當事人主張有利於己
      之事實者，就其事實有舉證之責任。民事訴訟法第277條
      定有明文。復按民事訴訟如係由原告主張權利者，應先由
      原告負舉證之責，若原告先不能舉證，以證實自己主張之
      事實為真實，則被告就其抗辯事實即令不能舉證，或其舉
      證上有疵累，亦應駁回原告之請求。最高法院17年上字第
      917號判例可資參照。則原告僅憑上開協議書及同意書即
      為其已出資之證明，依上開判例意旨，原告顯未盡舉證之
      責。又原告主張被告應給付原告未領之薪資1,166,880元
      ，其計算標準及依據為何均不明，縱上所述，原告主張顯
      非適法。
（二）原告提出其交付予元新資訊有限公司及華彩軟體股份有限
      公司，由丙○○簽發之支票共三紙，發票日分別為89年6
      月30 日一紙、89年6月7日二紙，面額分別為25萬、10萬
      元、80,72 5元，以證明原告出資之行為，然查被告曾於
      89年4月28日、89年5月23日、89年6月5日向華南銀行嘉義
      分行分別貸款100萬、60萬、20萬元，共計180萬元，並將
      該金額交付原告囑其添購設備等。又原告提出其交付予元
      新資訊有限公司發票日為89年9月5日，面額4萬元之支票
      ，兩造於同意書中已明確載明由公司支付，並列明於帳冊
      。另原告交予第三人蔡忠豪之裝潢費用亦係事實，惟僅因
      交易所需，需先簽發支票支付，嗣後均由公司出帳支應，
      根本非原告所支出，而原告竟向公司請領155,000元，且
      原告所稱該174,000元之和解金，已由安裝軟體之明輝公
      司共同負擔賠償70,000元，原告卻分別於89年10月29日、
      90年4月30日、90年7月1日、90年8月31日陸續向公司請領
      60,000、30,000、20,000、25,000元，綜上可知原告不但
      未履行出資之義務，卻濫行告訴。
（三）證人莊玉玲於93年11月1日庭訊之證述不實在，查原告所
      提出89年7月19日明細表僅係兩造對出資額之討論，且該
      明細表內「莊」欄 (即原告)僅載有「60萬」，足徵原告
      除於籌備系徵合夥事業之初簽發一紙迄未兌現之60萬元本
      票外，未曾有任何出資。且證人先稱「原告當時合夥就有
      陸續拿現金25萬元及支票給被告訴訟代理人丁○○」、復
      稱「原告乙○○開立60萬元本票，現金48萬元，後來因有
      著作權官司開立我爸爸丙○○的28萬元支票支付，共付
      136 萬元，這些記載都是我母親當天寫的」等語，前後陳
      述金額不一致，被告否認證人之陳述。又參諸原告於93年
      10月7日庭訊時供稱「....，我當時拿出86萬元，加上60
      萬元本票，共出資146萬元。我當時的出資都是直接支付
      貨款掉，我都是開我父親的支票支付。」與證人所言亦不
      相符，雖原告於93年11月1日庭訊時稱該差額10萬元係原
      告負擔89年11月之前的房租，惟原告先稱出資都是直接支
      付貨款，後又稱該10萬元係負擔房租，顯見原告所陳均不
      實在。並聲明：原告之訴駁回。陳明如受不利益判決，願
      供擔保請准宣告免為假執行。
三、原告主張兩造於89年9月3日簽立協議書，約定各出資146萬
    元，合夥系爭合夥事業等事實，業據原告提出嘉義市政府營
    利事業登記證及協議書為證，並經被告於93年10月7日期日
    自認（見該日筆錄第2頁），堪信原告上開主張為真實。按
    合夥為二人以上互約出資以經營共同事業之契約，祇須有各
    合夥人悉為出資之約定，並不以各合夥人皆已實行出資為成
    立要件（參見最高法院22年上字第2894號判例），本件兩造
    既已互約出資以經營系爭合夥事業，合夥契約即已成立，不
    因被告嗣有無履行出資義務而受影響，是被告所辯原告未履
    行出資義務，合夥契約尚未成立云云，諉無可採。又原告主
    張系爭合夥事業因合夥之目的事業不能完成而解散之事實，
    為被告所不爭執，堪信為真實。按合夥因合夥之目的事業不
    能完成而解散後，其清算由合夥人全體或由其所選任之清算
    人為之，民法第693條第3款、第694條第1項定有明文，本件
    合夥解散後，因未選任清算人，應以兩造為合夥清算人，則
    原告請求被告協同清算系爭合夥事業，於法有據，應予准許
    。
四、又原告主張兩造間存在僱傭契約之事實，為被告否認之，雖
    原告提出筆記紙一張為證，然據該筆記紙之內容並未提及兩
    造間存有僱傭契約，且被告亦非該文件之簽署人，再參以原
    告於94年12月16日具狀改稱僱傭契約應存在於原告與系爭合
    夥契約間，則被告非原告之僱用人應可認定，被告依據民法
    第482條請求被告給付薪資，於法無據，應予駁回。
五、本件原告勝訴部分，兩造均陳明願供擔保，請准宣告假執行
    或免為假執行，經核於法並無不合，爰分別酌定相當之擔保
    金額宣告之；至原告敗訴部分，其假執行之聲請，因訴之駁
    回而失所附麗，不予准許。
六、兩造其餘攻擊防禦及舉證，核與本判決無影響，爰不一一論
    述。
七、據上論結，原告之訴為一部有理由、一部無理由，
    爰依民事訴訟法第79條、第390條第2項、第392條第2項，判
    決如主文。
中    華    民    國    95    年    5     月    18    日
                  民一庭法  官      劉瓊雯
以上正本證明與原本無異
如對本判決上訴須於判決送達後20日內向本院提出上訴狀
中    華    民    國    95    年    5     月    18    日
                        書記官      王立梅


司法院資訊處製作；財團法人民間司法改革基金會備份。
